最高法院刑事判決　　　　　　九十四年度台上字第四四九七號
　　上　訴　人　甲○○
　　　　　　　　　　　　號在.
上列上訴人因違反毒品危害防制條例案件，不服台灣高等法院高
雄分院中華民國九十四年五月二十六日第二審更審判決（九十四
年度上重更(一)字第四號，起訴案號：台灣澎湖地方法院檢察署九
十二年度偵字第五九七號），提起上訴，本院判決如下：
    主  文
原判決撤銷，發回台灣高等法院高雄分院。
    理  由
本件原判決認定：上訴人甲○○前於民國八十二年間因違反肅清
煙毒條例及違反麻醉藥品管理條例，經原審法院判處有期徒刑八
年、六月，應執行有期徒刑八年三月，於八十九年七月七日執行
完畢。又與呂勝芳（另案裁判）及某位稱為「許一利」者（真實
姓名不詳），明知海洛因為第一級毒品，並經行政院公告列為管
制進口物品，不得私運入境，且未經主管機關許可，不得駕駛船
舶航行至大陸地區。「許一利」竟向呂勝芳提議以新台幣（下同
）四十萬元之代價委託其前往大陸地區私運海洛因入境，因呂勝
芳沒有船隻，而擁有「來億財」號漁船之上訴人曾向呂勝芳表示
，任何東西都可載運，呂勝芳乃向上訴人表示由渠二人駕船前往
大陸地區私運海洛因進口。待上訴人同意後，「許一利」乃於漁
船出發前交付二十萬元前金予呂勝芳，並約定其餘二十萬元待回
航後再付款，呂勝芳即將其中之十五萬元先朋分予上訴人。上訴
人、呂勝芳、「許一利」三人遂共同基於直航至大陸地區私運海
洛因進口之犯意聯絡，於九十二年十二月五日下午三時十分許，
由呂勝芳擔任船長，與上訴人共同駕駛上訴人所有之「來億財」
號漁船，從高雄市第二港口中洲漁港報關出海，而於同年月六日
下午四時許，未經許可，直達大陸地區福建省圍頭港停靠上岸後
，呂勝芳即依「許一利」事先告知之聯絡方式，與綽號「阿志」
之不詳姓名者聯繫，而於同日夜間，由「阿志」將海洛因磚四塊
（合計淨重一千四百五十七點六公克、純質淨重一千零八十七點
零八公克）交付予呂勝芳，由呂勝芳將之藏放在「來億財」號漁
船艙內，旋於同年月九日下午四時許啟航返台。至同年月十日上
午六時許，該漁船航行至澎湖縣望安鄉花嶼西方十海浬處，已私
運進入領海時，因機件故障失去動力。上訴人遂以行動電話求援
，經輾轉聯絡，由不知情之「連豐茂」漁船船長翁允陣、船員劉
捷發前往拖帶。同日下午五時四十五分許，拖行至澎湖縣虎井嶼
零點五海浬處時，為長期監控之行政院海岸巡防署海洋巡防總局
第八海巡隊戒護至該隊碼頭停靠，執行搜索，而於同日晚上查獲
上開海洛因等情。因而撤銷第一審判決，依想像競合犯、牽連犯
從一重，改判論處上訴人共同運輸第一級毒品（累犯，處無期徒
刑，褫奪公權終身）罪刑，固非無見。
惟查：(一)、刑事訴訟法第一百五十六條第二項規定，共犯之自白
，不得作為有罪判決之唯一證據，仍應調查其他必要之證據，以
察其是否與事實相符。其立法目的乃欲以補強證據擔保自白之真
實性；亦即以補強證據之存在，藉之限制自白在證據上之價值。
而所謂補強證據，則指除該自白本身外，其他足資以證明自白之
犯罪事實確具有相當程度真實性之證據而言。雖其所補強者，非
以事實之全部為必要，但亦須因補強證據與自白之相互利用，而
足使犯罪事實獲得確信者，始足當之（參考本院七十四年臺覆字
第一○號、五十二年臺上字第一三○○號判例）。原判決事實認
定：「許一利」向呂勝芳提議以四十萬元之代價委託其前往大陸
地區私運海洛因後，呂勝芳即轉向上訴人表示由渠二人駕船前往
大陸地區私運海洛因進口，待上訴人同意後，「許一利」乃於出
發前交付二十萬元前金予呂勝芳，並約定其餘二十萬元待回航後
再付款，呂勝芳即將其中之十五萬元先朋分予上訴人，……等情
。係以共犯呂勝芳在第一審及原審之自白，採為證據（見原判決
第三頁至第四頁，理由貳、一之(二)）。惟上訴人始終否認上情，
並辯稱前往大陸地區係為洽談購買舊船及漁貨，伊未收受呂勝芳
之十五萬元，且不知呂勝芳在大陸地區私自將毒品藏放在船艙內
。原判決亦認，涉案之毒品係由呂勝芳上岸與「阿志」者聯絡，
「阿志」乃將四塊海洛因磚交予呂勝芳，由呂勝芳攜回漁船藏放
在船艙內，如果無訛。則呂勝芳自白上訴人「同意」共同運輸海
洛因進口，並收受其所交付運輸毒品之代價十五萬元，是否與事
實相符？自仍應調查其他必要之證據以資審認。乃原判決並未具
體說明經由如何之調查審認，足以證明呂勝芳此部分之自白確與
事實相符，即單憑呂勝芳之陳述，逕謂「上訴人與呂勝芳並無仇
恨，衡情呂勝芳並無設詞誣指之必要，因此共犯呂勝芳所述應堪
信為真實」云云（見原判決第四頁第六行至第八行），採為上訴
人收受十五萬元代價，「同意」共同運輸毒品之唯一證據，自嫌
速斷。(二)、毒品危害防制條例第十九條第三項雖規定「犯第四條
之罪所使用之水、陸、空交通工具沒收之」，而為刑法之特別規
定，採義務沒收主義。但該項條文並無如同條例第十八條第一項
前段有「不問屬於犯人與否，均沒收」之規定，即應回歸刑法第
三十八條第三項前段所規定「以屬於犯人者為限」，始應依該條
例第十九條第三項規定諭知沒收。本件原判決雖以：「『來億財
』號漁船一艘為被告（即上訴人）所有，為被告等運輸第一級毒
品所使用之水上交通工具，雖未扣案，但現由第八海巡隊保管當
中，應無不能沒收之虞，應依毒品危害防制條例第十九條第三項
之規定宣告沒收」（見原判決第八頁第二十六行至第九頁第三行
）。惟「來億財」號漁船是否確實屬於上訴人所有？原判決並未
敘明所憑之證據及認定之理由，即逕認屬於上訴人所有，並依毒
品危害防制條例第十九條第三項規定宣告沒收，亦有理由不備之
違誤（案經發回，應向船籍港航政主管機關查明船舶所有權之登
記）。(三)、除簡式審判程序案件外，審判長就被告被訴事實為訊
問者，應於調查證據程序之最後行之，刑事訴訟法第二百八十八
條第三項定有明文。原判決事實已明白認定，上訴人與呂勝芳、
「許一利」基於共同犯罪之意思而為本件犯罪，「許一利」已於
出發前交付二十萬元前金予呂勝芳，並約定其餘二十萬元待回航
後再付款，呂勝芳且將其中之十五萬元先朋分予上訴人。理由並
說明，「許一利」為本件之共犯，「阿志」非本件之共犯；第一
審判決誤認「阿志」為共犯，「許一利」非共犯，為有錯誤，據
為撤銷第一審判決改判之原因（見原判決第五頁第十九行至第二
十四行、第七頁第二十四行至第二十五行）。但原審於審判期日
，並未就「許一利」是否與上訴人等人有共犯關係而為訊問；仍
依第一審判決所認定之事實，即上訴人與呂勝芳、「阿志」基於
共同犯罪之意思而為本件犯罪，由「阿志」於出發前交付二十萬
元前金予呂勝芳，並約定其餘二十萬元待回航後再付款等事實，
而為訊問（見原審更(一)卷第八十三頁至第八十四頁）。關於上訴
人等人與「許一利」之間，是否有共犯關係？並未依法踐行調查
、訊問之程序，即遽行判決，亦有違誤。(四)、受有期徒刑之執行
完畢，或受無期徒刑或有期徒刑一部之執行而赦免後，五年以內
再犯有期徒刑以上之罪者，為累犯，加重本刑至二分之一，刑法
第四十七條定有明文。此乃法定刑之加重，且屬義務加重。原判
決事實認定，上訴人前於八十二年間因違反肅清煙毒條例及違反
麻醉藥品管理條例，經原審法院判處有期徒刑八年、六月，應執
行有期徒刑八年三月，於八十九年七月七日執行完畢。又於九十
二年十二月六日，未經許可駕駛船舶，航行至大陸地區，並於同
年月九日、十日從大陸地區運輸、私運管制物品海洛因進入台灣
地區，而為本件犯罪，如果無訛。則上訴人所犯未經許可航行至
大陸地區、運輸第一級毒品、準走私三罪，均為累犯。惟其理由
於論述累犯時，僅說明上訴人「所犯運輸第一級毒品罪其法定刑
為死刑、無期徒刑部分，依法不得加重其刑，僅就法定刑併科罰
金部分加重其刑」（見原判決第七頁第十二行至第十四行）。關
於未經許可航行至大陸地區、準走私二罪，則漏未依前揭規定加
重其刑（即加重其法定本刑），亦有疏漏。(五)、以自己共同犯罪
之意思，參與實施犯罪構成要件以外之行為，或以自己共同犯罪
之意思，事先同謀，而由其中一部分人實施犯罪之行為者，依司
法院大法官釋字第一○九號解釋意旨，固均為共同正犯。但前者
已分擔構成要件以外之行為，而後者則無行為之分擔，兩者態樣
有別。原判決先則謂：「許一利」係以自己共同犯罪之意思參與
，為「同謀共同正犯」（見原判決第六頁第二十五行至第二十七
行）。但其後卻另謂：上訴人及呂勝芳、「許一利」間，就前開
所犯各罪，均有犯意之聯絡及「行為之分擔」，均為共同正犯云
云（見原判決第六頁第二十七行至第七頁第二行）。則「許一利
」與上訴人等人之間，究係「同謀」共同正犯或「參與實施」之
共同正犯？前後亦不相適合。以上或為上訴意旨指摘所及，或為
本院得依職權調查之事項，應認原判決仍有撤銷發回更審之原因
。另原判決以：「呂勝芳『未滿三十歲』，素無任何刑事前科；
而被告（即上訴人）前即有違反毒品危害防制條例之紀錄，且年
逾五十歲等情，參互以觀，堪認被告之辯解，……不足採信」云
云（見原判決第四頁第二十二行至第二十五行）。惟呂勝芳係五
十四年五月十日出生，有其年籍資料在卷可稽，為本件犯罪行為
時，已年滿三十八歲。原判決以呂勝芳「未滿三十歲」，據為審
酌之標準，亦有違誤，併此指明。
據上論結，應依刑事訴訟法第三百九十七條、第四百零一條，判
決如主文。
中　　華　　民　　國　九十四　年　　八　　月　 十八 　日
                      最高法院刑事第十二庭
                          審判長法官  謝　俊　雄
                                法官  陳　世　雄
                                法官  蘇　振　堂
                                法官  吳　信　銘
                                法官  徐　文　亮
      本件正本證明與原本無異
                                      書  記  官
中　　華　　民　　國　九十四　年　　八　　月　二十二　日
                                                      Ｑ
